臺灣高等法院民事判決　　　　　　　　　99年度再易字第78號
　　再審原告　　鍾照沂
　　訴訟代理人　張惠萍
　　　　　　　　林　凱律師
　　　　　　　　李德正律師
　　再審被告　　蔣清員
　　訴訟代理人　呂光武律師
上列當事人間拆屋還地事件，再審原告對於中華民國99年4月27
日本院98年度上易字第617號確定判決提起再審，本院於100年12
月13日言詞辯論終結，判決如下：
    主  文
再審原告之訴駁回。
再審訴訟費用由再審原告負擔。
    事實及理由
一、本件再審原告主張：再審被告所有坐落桃園縣龍潭鄉○○○
    段4321建號即門牌桃園縣龍潭鄉○○路336巷12號房屋（下
    稱系爭房屋），無權占有伊所有坐落重測前桃園縣龍潭鄉○
    ○○段262-906地號土地（民國97年重測後為同鄉○○段343
    地號，下稱系爭土地）如臺灣桃園地方法院（下稱桃園地院
    ）96年度訴字第863號判決附圖編號262-906A所示部分，面
    積65平方公尺，伊自得依民法第767條規定，請求再審被告
    拆除所占用部分之房屋並返還伊土地。詎本院98年度上易字
    第617號確定判決（下稱原確定判決），竟以系爭房屋建造
    迄今已32年，伊於購入系爭土地時應知悉遭占用之事實，且
    系爭房屋如遭部分拆除將有倒塌之虞，並將致同棟其餘相鄰
    房屋均有遭訴請拆屋還地之連鎖效應，耗費司法資源，滋生
    鉅大社會成本，而伊遠住新竹縣卻購買位於桃園縣之系爭土
    地，且購地僅係為出租使用，相對比較之下，伊行使民法第
    767條所定權利之結果，獲得利益極小，卻造成再審被告及
    同排相鄰房屋所有人與國家社會甚大損失，且伊本得依買賣
    契約向出賣人本於契約為損害賠償請求，乃捨此不為，反向
    再審被告請求拆屋返地，故認伊行使民法第767條規定之權
    利，有權利濫用之情事，而判決伊請求拆屋還地部分敗訴。
    惟依民法第148條之規定及最高法院45年台上字第105號、71
    年台上字第737號（按再審原告民事聲請再審狀記載為71年
    台上字第733號，惟經查無上開判例，應係71台上字第737號
    之誤載）判例意旨所示，權利人之行為是否構成權利濫用，
    雖得以客觀上因權利行使取得利益與他人所受損害不相當予
    以判斷，惟亦應以行使權利時，行為人主觀上是否以損害他
    人為目的，作為判斷之標準。故若行使權利者，主觀上並非
    專以損害他人為主要目的時，縱因權利之行使致影響他人之
    利益時，亦難認係權利濫用。原確定判決上開認定之事實，
    均屬客觀上就伊拆除占用系爭土地部分之系爭房屋可能造成
    系爭房屋及相鄰房屋之損失，與伊所得利益為比較衡量，惟
    疏未審酌伊係本於所有權之作用，請求無權占用系爭土地之
    再審被告拆屋還地，乃主觀上非以惡意損害他人為目的，與
    權利濫用之主觀要件並不相符，且伊起訴請求拆屋還地，亦
    符合依公平正義方法實現權利內容之誠信原則。故原確定判
    決認定伊權利濫用顯違反民法第148條之規定、及最高法院
    45年台上字第105號、71年台上字第737號判例，而有適用法
    規顯有錯誤情形（除上開判例外再審原告所引之最高法院判
    決及本院判決因非屬民事訴訟法第496條第1項第1款所指之
    法規，爰不贅引），爰依民事訴訟法第496條第1項第1款，
    提起本件再審之訴，並求為判決：(一)本院98年度上易字第61
    7號判決廢棄。(二)上開廢棄部分，改判再審被告之上訴駁回
    。
二、再審被告則以：依學說及最高法院判例歷來之見解，民法第
    148條權利濫用規定關於權利之行使是否以損害他人為主要
    目的之判斷準則，約有權利之行使不得與權利所具社會作
    用及其目的相背馳。權利之行使須不違反公序良俗或社會
    觀念。衡量「權利人因權利行使所能取得之利益，與他人
    及國家社會因其權利行使所受之損失」之大小定之。損害
    不以財產上損害為限。權利人欲加損害之人，不須與實際
    受損人相互一致。本件原確定判決認定再審原告行使民法第
    767條規定之權利，有權利濫用之情形，完全符合上開準則
    ，並無適用法規顯有錯誤之情事。再審原告再審之訴並無理
    由等語，資為抗辯。並聲明：再審原告之訴駁回。
三、經查本件再審原告係依民事訴訟法第496條第1項第1款適用
    法規顯有錯誤，提起本件再審之訴。而按民事訴訟法第496
    條第1項第1款所謂適用法規顯有錯誤，係指確定判決違背法
    規或現存判例解釋者而言（最高法院71年台再字第210號判
    例要旨參照），故本件再審原告所引據之相關判決，除關於
    所指違背民法第148條規定及最高法院45年台上字第105號判
    例及71年台上字第737號判例外，均非上開所指之法規，故
    本件僅就原確定判決適用民法第148條規定是否有錯誤及是
    否有違反上開2則判例意旨為判斷。並說明如下：
（一）按民法第148條第1項規定，權利之行使，不得違反公共利
      益，或以損害他人為主要目的；第2項規定，行使權利，
      履行義務，應依誠實及信用方法。故民法第148條關於權
      利行使應注意之內涵約有三種，即權利之行使不得有違
      反公共利益以損害他人為主要目的未依誠實及信用方
      法等情形。而最高法院71年台上字第737號判例要旨則針
      對如何判斷認定上開「以損害他人為主要目的」之權利行
      使情形為闡釋，即：「查權利之行使，是否以損害他人為
      主要目的，應就權利人因權利行使所能取得之利益，與他
      人及國家社會因其權利行使所受之損失，比較衡量以定之
      。倘其權利之行使，自己所得利益極少而他人及國家社會
      所受之損失甚大者，非不得視為以損害他人為主要目的，
      此乃權利社會化之基本內涵所必然之解釋。」而查本件原
      確定判決先以「上訴人（即再審被告）於85年9月20日因
      買賣而取得系爭房屋所有權，依建物登記謄本標示該屋之
      建築完成日期為66年12月14日，登記權狀日期為80年10月
      8日，雖該屋現況面積已較建物登記謄本及建物測量成果
      圖多出17.66平方公尺，但在無法證明系爭房屋為原建物
      拆除後所重建之情形下，仍應認原建物基礎仍存，亦即系
      爭房屋自建造時起迄今，屋齡有32年以上。至被上訴人（
      即再審原告）係於94年3月25日始取得系爭262-906地號土
      地所有權，而該土地係於70年1月8日自系爭262-7地號分
      割新增，嗣經數次分割成為目前現況，顯見系爭房屋於26
      2-906地號新增前即已存在。倘被上訴人於購買系爭262-9
      06地號土地前，親自現場勘查，必能發現系爭房屋鄰近26
      2-6地號之巷道，262-906地號土地有被占用之情形，根本
      無多少殘餘土地可利用，乃其徒憑土地登記謄本之記載，
      逕行購入262-906地號土地，嗣發現該土地被占用，又未
      向其前手主張權利，殊與常情有違」等情，判斷再審原告
      並非對於系爭土地事實使用狀態全然不知；又以「依附圖
      二（指原確定判決附圖）所示，系爭房屋一樓含鐵皮遮雨
      棚占地面積合計81.25平方公尺，其中262-906、262-910
      地號占地面積，依序為56.6平方公尺、24.65平方公尺，
      占全屋比例各為70%、30%（56.6÷81.25≒0.6966、24.65
      ÷81.25≒0.3033；小數點後二位以下四捨五入），則上
      訴人拆屋還地之後果，勢必造成系爭房屋有倒塌等結構安
      全之虞，並為被上訴人所是認（見本院卷第170頁反面）
      ，參以被上訴人遠住新竹縣，卻購買坐落桃園縣龍潭鄉之
      系爭262-906地號土地，該地面積僅67平方公尺，倘欲興
      建房屋，其室內面積更有限，層數亦不多，且被上訴人自
      承其購地係為出租使用等情（見本院卷第170頁反面），
      則被上訴人要求上訴人拆屋還地，顯然其利得鮮少，但上
      訴人受損甚大。」等情，衡量再審原告行使權利所受之利
      益與再審被告因此所受之損害之大小比例；再以「大溪地
      政事務所已函稱系爭262-906地號等土地之使用現況與地
      籍因位移不符（見本院卷第61頁），倘按地籍圖所繪262-
      906、262-910、262-911、262-912、262-913、262-914等
      地號位置以觀，則原本登記其上之建物，依序為門牌中興
      路336巷12號之系爭房屋、同巷10號、8號、6號、4號、2
      號房屋將致錯落之情形，如許被上訴人所請，命上訴人拆
      屋還地者，上訴人於另案訴請簡志凱等2人拆屋還地事件
      （案列原法院97年度訴字第1405號），法院可能為相同之
      處理，致同巷10號房屋同遭部分拆除之結果，果爾，簡志
      凱等2人勢必對同巷8號房屋所有人訴請拆屋還地，而同巷
      8號房屋所有人則轉向同巷6號房屋所有人為同一請求，連
      鎖骨牌效應將延伸到同巷2號房屋，亦即自系爭房屋以降
      至2號房屋均恐因部分遭拆除而有倒塌之虞，非但耗費司
      法資源，造成鉅大之社會成本，且國家社會及上開房屋所
      有人所受損失，遠大於被上訴人個人利益。揆諸前揭說明
      ，被上訴人行使民法第767條所定權利之結果，既造成自
      己所得利益極少，而上訴人及同排房屋所有人與國家社會
      所受之損失甚大，即得視為以損害他人為主要目的，自有
      權利濫用之情形，應予禁止。」等情，審酌再審原告行使
      權利之結果，將造成社會利益重大損害以及司法資源之浪
      費（以上引號所引內容均係引自原確定判決─見原確定判
      決第12頁至第14頁）。並綜合上開各項審酌判斷，而認定
      再審原告行使權利有違反民法148條規定之情形。經核與
      前揭關於民法第148條規定之內涵，並無不合，故原確定
      判決所為關於再審原告行使民法第767條規定之權利，有
      權利濫用之情事，並未違背民法第148條規定，且原確定
      判決認定之準則亦與上開判例闡釋之標準並無不合。故自
      難認有何適用法規錯誤或違反上開判例之情事。況查證人
      即再審原告購買系爭土地之借名登記人吳嘉殷（嗣再移轉
      所有權登記至再審原告名下）在本院到場證述：再審原告
      於購買系爭土地時有去看系爭土地，再審原告是作營造的
      ，有蓋過別的房子，包括龍潭、平鎮、關西都有（見本院
      卷第94頁反面之準備程序筆錄），證人即出售系爭土地予
      再審原告之原地主廖衣庭亦證稱：伊賣土地時有告訴再審
      原告系爭土地有糾紛，且系爭房屋不在原來的土地而在系
      爭土地上等事實，再審原告說沒關係，其會處理等語（見
      本院卷第186頁反面之準備程序筆錄），可見再審原告對
      於系爭土地的占用情狀有事先查探並知悉。而再審原告在
      本院亦自承購買系爭土地係供其建築在相鄰土地上之建物
      作為建（築）物線之用者（見本院卷第100頁勘驗程序筆
      錄），則其購買系爭土地既僅欲供作建築線之使用，竟仍
      請求拆除系爭房屋之大部分（見本院卷第137頁內政部國
      土測繪中心補充鑑定圖所示），顯難認其所云無以損害他
      人為目的之主觀意思為可取。益見原確定判決上開認定，
      並無何適用法規錯誤之情形。
（二）至最高法院45年台上字第105號判例要旨內容雖為：「民
      法第148條係規定行使權利，不得以損害他人為主要目的
      ，若當事人行使權利，雖足使他人喪失利益，而茍非以損
      害他人為主要目的，即不在該條所定範圍之內。出租人出
      售租賃物，因承租人出價過低，乃轉售他人，圖多得售價
      三四千元，其行為僅圖利己，要非以損害他人為主要目的
      ，依上說明，顯無該條適用之餘地。」惟該判例所比較之
      象乃出租人因承租人出價過低而轉售租賃物予他人之權利
      行使情形，所衡量者純係出租人與承租人二者間之利益，
      與前述原確定判決所衡量者尚涉及其他社會利益及司法資
      源之情形，並非相同，自難援此判例認定原確定判決有適
      用法規錯誤之情事。
四、綜上所述，本件再審原告主張原確定判決有適用民法第148
    條規定錯誤及違背最高法院45年台上字第105號判例及最高
    法院71年台上字第737號判例之情形，請求廢棄原確定判決
    ，改判駁回再審被告之上訴，並非有據，不應准許。
五、據上論結，本件再審之訴為無理由，依民事訴訟法第78條，
    判決如主文。
中    華    民    國    100    年   12    月    27    日
                    民事第十六庭
                          審判長法  官  王聖惠
                                法  官  呂淑玲
                                法  官  謝碧莉
正本係照原本作成。
不得上訴。
中    華    民    國    100    年   12    月    30    日
                                書記官  李翠齡